【裁判字號】    88,自,2
【裁判日期】    890306
【裁判案由】    業務過失致死
【裁判全文】
臺灣臺北地方法院刑事判決                              八十八年度自字第二號
    自  訴  人  丁○○
                己○○
                丙○○
                戊○○
    代  理  人  王東山律師
                李美寬律師
                王瀅雅律師
    被      告  甲○○
    選任辯護人  李平義
右列被告因業務過失致死案件，經自訴人提起自訴，本院判決如左：
    主  文
甲○○無罪。
    理  由
一、自訴意旨如附件之自訴狀所載。
二、按犯罪事實，應依證據認定之、無證據不得推定其犯罪事實。又不能證明被告犯
    罪者、應諭知無罪之判決，刑事訴訟法第一百五十四條、第三百零一條第一項分
    別定有明文。又過失致死須行為人違反其注意義務，導致被害人死亡，而該被害
    人之死亡結果與行為人之違反注意義務行為有相當之因果關係為其要件；自訴人
    係以被告為臺灣大學醫學院附設醫院（下稱臺大醫院）醫師，係該院受拜耳藥廠
    委託對該廠生產之藥品Aprotinin進行人體實驗計劃之主持人，明知上開藥劑之
    施用有諸多禁忌，且使用時可能發生過敏或類過敏反應，其症狀為皮膚疹、癢、
    呼吸短促、噁心、心博過速、循環衰竭之過敏性休克，甚至造成真休克，有少數
    病例因而死亡，有該藥劑之說明書可按，在目前臺大醫院主持上開藥劑之人體試
    驗中，就心臟外科個案已試之九位病人中，即有二位發生嚴重副作用，導致其中
    一人緊急裝置LABP始度過危機，另一人則發生心臟衰竭及腎衰竭不治死亡，有該
    院子○○醫師及被告致函該醫院藥委會提案檢討之討論事項表可查，此等病患病
    況突然惡化之高比率失敗病歷，顯與施用Aprotinin有明顯之因果關係，按諸規
    定應立即停止試驗（依行政院衛生署公布之醫療法施行細則第五十一條：中央衛
    生主管機關得於人體試驗施行期間，命教學醫院提出試驗情形報告，認有安全之
    虞者，得停止其試驗，教學醫院於人體試驗完成時，應製作試驗報告，報請中央
    衛生主管機關核備。另依該署八十五年公告之「藥品優良臨床試驗規範第四十條
    、四十一條亦應採取相當必要之措施）被告為圖試驗成功後之豐厚利益，漠視前
    開高比率之試驗失敗個案，竟於八十七年三月十六日許被害人施學桔臨手術前，
    持「臺大醫院人體試驗受試者同意書」向被害人及被害人之妻癸○○宣稱該藥可
    讓心臟手術患者於手術過程中流血減半，臺大醫院要試驗一百位病人，現已試過
    三十人，效果完美毫無差錯等語，故意隱瞞上開失敗個案之事實，致被害人夫妻
    誤信為真而予簽字同意接受該人體試驗，有「臺大醫院人體試驗受試者同意書」
    可佐，詎被害人於手術中接受被告主持之該藥劑高劑量注射，導致手術中因血栓
    突發血壓下降及心臟停止，於裝置心臟輔助器於大腿處始能暫時維生，嗣因心臟
    輔助器之日夜循環而於三月三十日致導管與血管接合爆裂，引起大出血進而休克
    呈昏迷狀態延至三月二十九日不治死亡等情，認被告為從事業務之人，對該藥劑
    使用禁忌及可能產生之副作用自係熟知並有注意義務，應注意該藥劑試驗九例已
    產生二例不良反應，且有死亡紀錄，應停止試驗，此非被告所不能注意，詎其不
    此之圖，仍執意繼續以該藥進行人體試驗，被告雖稱該藥物早經核准上市，係「
    進藥試驗」，然病患及家屬無法分辯係人體試驗或進藥試驗；又該藥於六十五年
    間已大量使用於脾臟炎之治療，臺大醫院之試驗係舊藥新用途，不論用量、用途
    均與先前不同，量否須再經人體試驗重加測試，誠有疑問；且本件依外科醫師子
    ○○於病歷載稱：「注射完後約五分鐘，血壓突然從一三○－一四○掉下至九○
    －六○，同時心跳變慢至停止，立即重插人工心肺機作體外循環，裝主動脈內氣
    球幫浦（IABP）及體外維生器（ECMO）（血壓及心跳的驟變前後不到一分鐘）」
    等語，左診療紀錄可參，並認可能係Aprotinin所引起，顯見被害人經注射該藥
    物後極短時間內即發生血栓（血壓陡降）及心臟衰竭（心跳停止）等現象，導致
    須裝置體外維生器以維持生命，嗣因體外維生器接合處爆裂而大量失血死亡，是
    該藥物之施用與死亡間有相當因果關係等為由，認被告所為已涉犯刑法第二百七
    十六條第二項之業務過失致死罪嫌。
三、訊據被告甲○○坦承臺大醫院麻醉科醫師，確有為被害人施學桔於施行心臟動脈
    繞道手術時施用Aprotinin藥劑等情，惟堅決否認有何業務過失致死犯行，辯稱
    ：該Aprotinin並非人體試驗藥物，該藥劑於八十五年十一月間即經衛生署核准
    上市，係因臺大醫院對新藥物、新用法均應試用，伊係第七次使用該藥物，對該
    藥物之用量及方法均了解，該藥係為減少開刀手術中流血過多狀況，價格昂貴且
    曾比較過，須開心手術危險性較高者使用，本件有經開刀醫師同意，且經病人同
    意，該藥前六例有一病人死亡，係因心臟衰竭，另位心肌梗塞係因開刀後之可能
    併發症；另組未使用該藥之病人十一位中有四位發生心肌梗塞，本件病患於八十
    七年三月十七日手術，當日下午三點半手術結束，同年月十八日、十九日均清醒
    ，可以筆談溝通，二十日夜發生大出血，同年月二十九日死亡，死因為大出血，
    當時係外科作處理等語
四、經查：被告係臺大醫院麻醉科醫師，於八十七年三月十七日子○○醫師為病患施
    學桔施行心臟冠狀動脈繞道手術時，為施學桔施行麻醉，並施用Aprotinin藥劑
    ，嗣該手術完成後施打魚精蛋白，施學桔瞬間突發血壓下降及心臟停止，於裝置
    心臟輔助器及體外循環維生器，嗣於三月三十日導管與血管接合爆裂，引起大出
    血進而休克呈昏迷狀態延至三月二十九日不治死亡等情，業據被告不諱，核與自
    訴人所述情節相符，且證人辛○○亦證稱：伊為當時（三月二十日）值班醫師，
    交班時病患意識清醒ECMO有滲血現象，曾連絡子○○醫師，後病患大出血後陷入
    昏迷無法溝通等語；復有臺大醫院病歷在卷可按，足認屬實。至本件病患施學桔
    所使用Aprotinin是否為被告以病患作人體試驗，查：經函詢行政院衛生署：「
    查本署藥品許可證電腦資料，英文品名為Trasylol之藥品（成分為Aprotinin）
    ，藥品許可字號為衛署藥輸字第○二一四四○號，該藥係本署核准臺灣拜耳股份
    有限公司由德國進口，非核准於國內生產製造，該藥品許可證於民國八十五年十
    一月十九日發證，該公司於八十五年十二月領證，有效期限至九十年十一月十九
    日。」有該署八十八年二月九日衛署藥字第八八○○七○四○號函及許可證電腦
    資料一份可稽；又查「成分為Aprotinin之藥品許可字共四張，分述如下：（一
    ）六十七年六月二十二日核發之「泛胰淨注射液」（衛署藥輸字第○○五七三四
    號），核准之Aprotinin含量為50000U，核准之適應症為「急性胰臟炎、胰臟壞
    死、胰臟患部之開腹檢查，壞死部淨化時之胰臟保護」，該許可證有效日期至七
    十五年六月二十二日。（二）六十七年九月十二日核發之「塔卡尼注射液」（衛
    署藥輸字第○○五九六一號），核准之Aprotinin含量為5000KIU，核准之適應症
    為「急性胰臟炎、胰臟壞死、胰臟患部之剖腹檢查，壞死部淨化時之胰臟保護」
    ，該許可證有效日期至七十四年九月十二日。（三）六十八年八月二十日核發之
    「醫保注射液」（衛署藥輸字第○○六五○二號），核准之Aprotinin含量為
    200000IPU，核准之適應症為「急性胰臟炎、胰臟壞死、胰臟患部之開腹檢查，
    壞死部淨化時之胰臟保護」，該許可證有效日期至七十五年八月二十日。以上三
    件均因許證效期已屆未申請展延而未繼續販售。（四）八十五年十一月十九日核
    發之「卡脈嘖靜脈注射液」（衛署藥輸字第○二一四四○號），核准之
    Aprotinin含量為10000KIU，核准之適應症為「預防心臟手術使用體外循環所造
    成之大出血」，該許可證有效日期至九十年十一月十九日。至八十五年核准不同
    適應症是否須再經人體試驗程序再加檢驗一節，查Aprotinin非屬新藥，向本署
    申請查驗登記時，依規定毋須在國內執行臨床試驗，惟仍須提供國外臨床試驗報
    告並依藥品查驗登記審查準則相關規定檢齊資料，經審查確認其安全與療效，並
    經檢驗合格後始准登記（卷附該署八十八年五月四日衛署藥字第八八○二一七二
    一號函及許可證電腦資料一份參照）；又經本院以自訴人所提出之同意書函詢臺
    大醫區該院以：該同意書係在（一）未獲行政院衛生署核准取得藥物許可證或適
    應症之臨床試驗。（二）已獲行政院衛生署核准上市許可，但經本院藥事委員會
    決議，仍需經過本院內部臨床試用過程之藥物。又查該同意書為本院醉部甲○○
    醫師主持已獲衛生署上市許可之Aprotinin，於本院進行之進藥試用（listingtr
    ial）中所使用之病患同意書；其格式及內容均經本院藥事委員會決議通過後方?
    鄖洏峖^覆，有臺大醫院八十八年二月十一日（八八）校附醫秘字第二二三五號?
    蟡i參；又該醫院未有使用經驗之藥品，一般皆由臨床醫師提出試用計畫，經該?
    撠|藥事委員會討論通過後執行，亦有新藥臨床試驗規定及臺大醫院八十八年二?
    諵Q日（八八）校附醫秘字第二二三三號函足參，是被告所稱Aprotinin藥劑係經
    行政院衛生署通過，該同意書係因該醫院引進新藥所使用之進藥病患同意書等情
    足堪採信。
五、又證人即施學桔之外科主治醫師子○○在審理中證稱：本件麻醉醫師為甲○○，
    本案試驗用藥未參與，但有經伊同意使用此藥，伊也以為是人體試驗，因病人開
    刀前情況良好，且國外行之有年，開刀過程一直很順利，結束後打魚精蛋白使血
    液恢復，施打後於十分鐘後血壓下降，心跳變慢後停止跳動，後施打強心針數劑
    ，伊檢討可能係因病人心臟不好或開刀不順利血管不通，但病患心臟收縮功能差
    些，惟不致太差，最後以體外循環仍無法救活，此為伊病人中第一次使用此止血
    藥物；又體外維生器使用之比例在此類手術較少，有心臟衰竭厲害時始使用，曾
    接到臺大醫院藥事委員會於一四六會議，討論該藥劑副作用無法排除，故暫停使
    用，本藥劑常發生過敏，但本病歷非過敏，本藥有止血功能，依推斷發生血管阻
    塞現象，於文獻上亦有記載，伊助手乙○○在本案例發生前一日手術時，亦發生
    同樣情形，當時之麻醉醫師亦為甲○○，在本案例後，乙○○醫師稱：又是
    Aprotinin引起，但不敢如此肯定，心臟血管之繞道手術國內約有百分之六至十
    之失敗率等語；而依臺大醫院八十八年四月十九日（八八）校附醫秘字第七七三
    八號函：「臺大醫院第一四○藥委會藥品申請案，臨床試驗申請案（已有許可證
    者，Listing Trial）決議：同意臨床試驗，但受試者限接受cardiopulmonary
    bypass而有高度出血危險性之病人（如：bacterial endocarditis、
    reoperations等）或無法接受輸血的病人，且必須有心臟外科醫師為協同主持醫
    師。手術時主治醫師必須知道病患使用此藥，且病人必須簽署知情同意書；第一
    四五次藥事委員會會議記錄PTCi討論事項1.外科部子○○醫師來文「本院心臟外
    科施姓病患於手術中曾使用140L1 Aprotinin臨床試驗藥，發生疑似不良事件」
    特提會討論。決議：本案例與藥品副作用之相關性存疑，尚無法完全排除。未釐
    清前暫緩進行臨床試驗。2.麻醉部甲○○醫師來文「擬通報140次藥委會通過之
    臨床試驗140L Aprotinin，於試用期間發生疑似之藥品不良反應。」特提會討論
    。決議：本會重申臨床試驗發生疑似藥品不良反應時，主持醫師應立即向藥委會
    報告。且臨床試驗主持醫師與主治醫師不同時，主持醫師應先經主治醫師同意後
    ，再徵詢病患同意」，雖臺大醫院不排除該藥劑有不良反應而暫緩使用該藥劑；
    病患施學桔之主治醫師亦懷疑係因該藥劑引起病患施學桔瞬間血壓下降及心跳停
    止；然經本院訊之證人即自訴人所稱另位使用該藥劑病患魏兆焜亦產生不良反應
    之臺大醫院心臟科醫師壬○○證稱：病患魏兆焜係伊操刀，其係因冠狀動脈阻塞
    手術，有使用Aprotinin，有經伊同意，手術過程與一般繞道手術同，因病情不
    穩定，手術前有不穩定之心絆痛，開刀時間過久，使用幫浦，術後一切正常穩定
    ，然尚非非常穩定，因病患血管較細較緊，乙○○醫師係伊第一助手，對該藥物
    大概知道，術後看不出不良效果，有些血管、腎臟將有問題，該藥在國外使用很
    久，在使用前未經討論，魏某恢復較慢，除魏某外，曾用該藥物在四、五位病患
    上；又魏某曾發生血栓現象，因其血管太細、太緊，所以非該物引起，當時採較
    粗血管植入及插主動脈幫浦，非體外維生器，幫浦加心臟收縮，至為何用人體試
    驗用同意書並不清楚；又魏兆焜冠狀動脈手術圖下方「？」是因使用新藥而發現
    血管不通，故懷疑該藥造成，係於開刀時製作之紀錄，非正式紀錄，手術後發現
    係靜脈太細太緊，換較粗血管後即順利故未再懷疑該藥，當時原為伊與助手乙○○醫師，如有藥物引起，作血管重接並無幫助等語；另證人即在病患施學桔、魏
    兆焜開心手術均為第一助手之臺大醫師乙○○證稱：伊係前臺大醫院醫師，曾參
    與本件手術，使用該藥物大致與一般相同，惟有心跳變慢、血壓下降，用體外循
    環機排除，另魏兆焜可能亦用該藥物，已忘了是否說過該藥物惹的禍，然有懷疑
    該藥物，然未切開血管無法確定有無血栓等語；而證人即臺大醫院加護病房主任
    庚○○證稱：病人開刀後心臟功能不好，作體外循環器，血壓正常，其他均正常
    ，本件病人係因接頭大出血死亡，判斷與藥物無關等語；是依證人子○○、壬○○、乙○○等雖初步懷疑係該藥物導致病患發生血壓下降、心臟停止之原因，然
    壬○○醫師已排除係藥物引起，乙○○、子○○亦無法肯定係藥物所引起。
六、本件經本院送行政院衛生署鑑定（行政院衛生署八十九年一月二十八日衛署醫字
    第八九○○四八七一號函及該署醫事審議委員會第八八二二○號鑑定書），其鑑
    定意見為：「一、（一）心臟手術中尤其以心臟冠狀動脈血管繞道手術，由於病
    患必須歷經長時間手術（四至六小時，甚至更久）、全身抗凝血藥物注射（
    Heparin）注射、心肺機體外循環、全身低溫（從攝氏三十六度降至二十八度）
    及心臟完全停止跳動等多項危險因素。術後極易導致血球破壞、流血不止之情形
    ，甚至嚴重時術後止血時間有時比手術時間還長。為避免上述情形發生，全世界
    心臟血管外科醫師無不布望能找出有效方法，以期減少術後出血量並避免病患不
    必要之輸血需求。Aprotinin是一種蛋白質分解脢抑制（Proteiase inhritor）
    ，可以保護血小板接受器以提高血小板附著功能，亦可抑制kallikrein及
    plasmin，減少纖維蛋白（fibrin）之分解（fibrinolysis），進而達到減少手
    術出血及減少病患出血需求之目的，雖然Aprotinin不是最理想之止血良藥，但
    因上述藥性，對減少手術出血，醫學文獻中確實指出有其療效。病患心臟導管檢
    查顯現心臟冠狀動脈血管多處狹窄，且病患尚屬英齡（47歲，通常心臟冠狀動脈
    疾病屬老人性疾病），為徹底繞接其狹窄血管，以求往後多年生命之延續，心臟
    血管外科主治醫師子○○擬使用較長手術時間，為其繞接心臟之三條主幹及較大
    之分支血管，而手術時間延長相對增加手術危險性及術後出血之可能，故臺大醫
    師麻醉部主治醫師甲○○將病患列為其開心手術中具高度出血危險性之研究對象
    ，並於手術中使用Aprotinin藥物，以期減少手術及術後失血量，應為恰當之治
    療選擇。（二）任何藥物之使用皆有其禁忌及應注意事項，Aprotinin最顯著之
    應注意事項為藥物過敏反應（hypersensitivity reaction），其會造成皮膚起
    疹、癢、呼吸急促、喘、嘔心、心跳過速及嚴重時休克等現象。曾經接受過
    Aprotinin注射之患者，因可能產生抗體，故再接受另一次Aprotinin注射時，極
    易發生藥物過敏反應，故Aprotinin之主要禁忌為對曾發生過對Aprotinin注射時
    有過敏反應之患者，應避免使用，依據檢附「病人手術狀況及藥物使用說明」及
    病患本人及醫師經討論後所簽立之同意臨床試驗同意書，本件施用Aprotinin之
    程序並無不當。二、（一）依據病患病歷記載，手術中（應為心臟血管繞道手術
    完成後，心臟恢復跳動，脫離體外循機器時）發生血壓下降，心臟停止，並沒有
    明顯證據顯示是血栓形成所造成，更無法證明由注射Aprotinin所引起。其可能
    導致之原因有：1.注射魚精蛋白（protamin）。魚精蛋白為抗凝血藥物（
    Heparin）之拮抗劑，由於啟動體外循環機器時全身必須給予大量抗凝血藥物，
    故在脫離體外循環機器時亦須注入適量魚精蛋白，以綜合抗凝血藥物。魚精蛋白
    之注射，尤其對海鮮類過敏者，偶而導致藥物過敏反應，其發作時間約在藥物進
    入體內十至十五分鐘左右。當藥物過敏反應發作時，輕則全身起疹，重則發生肺
    動脈高壓，周邊血壓遽降，心跳變慢或停跳等心臟休克現象。本案例於注入魚精
    蛋白約五分鐘後即發生類似症狀（心跳血管外科主治醫師子○○之手術記錄），
    實無法排除是否如前述，發生魚精蛋白回復症候群（protamin revcral sydrome
    ）所引起。2.心臟停跳期間心肌保護不完全。心臟手術最重要之步驟為心臟停跳
    期間心肌之保護，依目前科技，雖有良好之心臟麻痺液、配合低溫，再加上順行
    、逆行心臟冠狀動脈灌注，但一旦心臟進入停跳，仍無可避免造成心肌某種程度
    上之缺氧傷害，故儘可能縮短心臟停跳時間為最原始但最好之方法。本案例心臟
    停跳時間為一百三十七分鐘，病患心臟血管又有多處狹窄，雖手術醫師已採順行
    、逆行性心臟冠狀脈灌注，但或許在尚未完全繞接狹窄處前，心臟保護液（亦指
    心臟麻痺液）無法均勻分布於心肌，導致看不到的心肌傷害。3.心肌因冠狀動脈
    狹窄致長期處於缺氧狀態，瞬間重獲供血偶爾會導致心肌驚嚇（myocardial
    stunning）現象，心肌細胞雖沒有壞死，但收縮功能卻已受影響，故血管雖然接
    通，但功能無法一時恢復。4.新繞接血管中排氣不完全，小氣泡緩慢前進，堵住
    心肌徵血管，可能導致延遲性氣泡栓塞。5.心臟恢復跳動前，全身應緩慢升溫（
    由攝氏二十八度再回到三十六度），心臟恢復跳動後，有時瞬間再發生失溫現象
    （攝氏三十三度左右），或電解質不平衡時皆有可能發生心率不整、血壓下降及
    心臟停止等情形。（二）綜合上述五項因素及病歷中記載手術給Aprotinin藥物
    時間及發生血壓下降、心臟停止等現象時間予以一一比對，Aprotinin於10:20即
    開始全劑給予，危機事件發生時已是13:30，且依據手術記錄及麻醉記錄，當主
    動脈夾鬆開時，心臟恢復跳動初期，血壓、心跳皆穩定，故實無證據證明
    Aprotinin與該事件有因果關係。三、Aprotinin藥物施用後確有危險性，如急性
    及藥物反應，嚴重時會造成過敏休克，依病歷記載，本案並無發生過敏反應現象
    。在處理此病患過程中，都在積極的治療病患，故所採之程序無任何疏失。亦無
    證據證明Aprotinin與病患死亡有任何因果關係。」等情，認被告將病患施學桔
    桔列為Aprotinin之施用對象及經病患同意而施用該藥劑等程序上並無何不當或
    疏失，參照病患施學桔於手術後送入加護病房，當日夜間即恢復意識，於十八日
    即可以筆談等方式與家屬溝通，至同年月二十日夜間病人意識仍清醒可與護士合
    作，於三月二十日晚上十一時三十分許，外科醫師處理ECMO體外循環維生器傷口
    之出血狀況時，發生傷口大出血狀況，至同晚十二時已無血壓，分別有護理記錄
    第一三頁記載「P'T CON'S CLEAR（Patient Conscious Clear）可以F/O（
    Follow Order）四肢活動力佳，尚合作」等情，及護理記錄第十四頁「stant
    remove ECMO by‧‧‧」「‧‧‧ECMO tube w'd大量bleeding」等情，足認被
告所辯該病患施學桔死亡之直接原因係因體外維生器接頭爆裂大出血而死亡，非
    伊所施用之藥劑Aprotinin所引起等語尚屬可採。依上所述，被告施用Aprotinin
    藥劑與施學桔之死亡並無何證據足認其間有因果關係，即無法證明被告犯罪，自
    應為被告無罪之諭知。至自訴人所稱被告以欺罔手段使病患施學桔及其妻同意施
    用Aprotinin等語縱使屬實，亦無礙於本件判決之結果，附此敘明。
據上論斷，應依刑事訴訟法第三百零一條第一項前段，判決如主文。
中      華      民      國    八十八      年     三      月     六      日
                                      臺灣臺北地方法院刑事第三庭
                                          法  官  蔡  政  哲
右正本證明與原本無異。
如不服本判決，應於判決送達後十日內，向本院提出上訴狀。
                                          書記官  張  世  輝
中      華      民      國    八十八      年     三      月     七      日


司法院資訊處製作；財團法人民間司法改革基金會備份。
